ACORDAO-COMPLETO-2581958

ACÓRDÃO 2274/2023 ATA 7/2023 - SEGUNDA CÂMARA

VISTOS, relatados e discutidos estes autos que tratam de atos de concessão de pensão militar emitidos pelo Comando da Aeronáutica;
ACORDAM os Ministros do Tribunal de Contas da União, reunidos em Sessão da 2ª Câmara, nos termos dos arts. 71, inciso III, da Constituição Federal, 1º, inciso V, e 39, inciso II, da Lei 8.443/1992 e 260, § 1º, do RITCU e ante as razões expostas pelo Relator, em:
9.1. considerar legais os atos de concessão de pensão militar instituídos por Joaquim Gonçalves Padilha (inicial, e-pessoal 132814/2019) e Mario Joaquim Bezerra (inicial: e-Pessoal 141794/2019 e alteração:141794/2019) , concedendo os respectivos registros; 
9.2. considerar ilegal o ato de concessão de pensão militar instituído por Joaquim Gonçalves Padilha (reversão, e-pessoal 132843/2019) , recusando o respectivo registro; 
9.2.1. dispensar a devolução dos valores indevidamente recebidos até a data da ciência pelo Comando da Aeronáutica, do presente acórdão, com base no Enunciado 106 da Súmula da Jurisprudência do TCU;
9.2.2. determinar ao Comando da Aeronáutica que:
9.2.2.1. faça cessar os pagamentos decorrentes do ato impugnado, comunicando ao TCU, no prazo de 15 (quinze) dias, as providências adotadas, nos termos do art. 262, caput, do Regimento Interno do TCU, do art. 8º, caput, da Resolução-TCU 206/2007 e do art. 19, caput, da Instrução Normativa-TCU 78/2018;
9.2.2.2. esclareça à beneficiária Maria do Socorro Padilha de Oliveira quanto ao direito de opção pelos benefícios legalmente acumuláveis, já que, nos termos do art. 29, inciso I, da Lei 3.765/1960, não é possível acumular a pensão militar em questão com a remuneração decorrente de emprego público cumulada com benefício de aposentadoria concedido pelo INSS;
9.2.2.3. informe à interessada que, no caso de não provimento de recurso eventualmente interposto, deverão ser repostos os valores recebidos após a ciência deste acórdão pelo Comando da Aeronáutica;
9.2.2.4. comunique imediatamente à interessada o teor do presente acórdão, encaminhando ao TCU, no prazo de 30 (trinta) dias, comprovante da respectiva data de ciência, nos termos do art. 4º, § 3º, da Resolução-TCU 170/2004.

Atos de concessão de pensão militar emitidos pelo Comando da Aeronáutica. Apreciação para fins de registro.

Segunda Câmara

Comando da Aeronáutica.

3. Interessados/Responsáveis:
3.1. Interessadas: Ana Maria Lima Padilha (XXX.982.672-XX); Marcia Jackeline de Barros Bezerra (XXX.957.694-XX); Maria Gorethe de Barros Bezerra (XXX.032.404-XX); Maria Nazare de Barros Bezerra (XXX.981.604-XX); Maria de Fatima Rodrigues Bezerra (XXX.746.344-XX); Maria do Socorro Padilha de Oliveira (XXX.006.032-XX); Monica Maria de Barros Bezerra Dias (XXX.958.904-XX); Sandra de Nazaré Padilha Ferreira (XXX.005.492-XX).

13.1. Ministros presentes: Augusto Nardes (na Presidência), Aroldo Cedraz, Vital do Rêgo (Relator) e Antonio Anastasia.
13.2. Ministro-Substituto presente: Marcos Bemquerer Costa.

VITAL DO RÊGO

Adoto como relatório, com os devidos ajustes de forma, o parecer elaborado no âmbito do MPTCU (peça 11) , a seguir transcrito:
Versam os autos sobre processo consolidado com pensões militares deferidas pela Diretoria de Administração de Pessoal - Dirap - do Comando da Aeronáutica.
2.	Por intermédio dos pareceres uniformes acostados às peças 8 e 9, a então Secretaria de Fiscalização de Integridade de Atos e Pagamentos de Pessoal e de Benefícios Sociais - Sefip, atualmente denominada Unidade de Auditoria Especializada em Pessoal - AudPessoal, opina pela legalidade e registro das concessões ora em exame.
3.	Em consulta aos sistemas internos, identificamos que a pensionista Maria do Socorro Padilha de Oliveira, filha do militar Joaquim Gonçalves Padilha, detém o emprego público de pesquisadora da Empresa Brasileira de Pesquisa Agropecuária - Embrapa - e uma aposentadoria previdenciária por tempo de contribuição paga pelo INSS (número do benefício: 172.922.131.6) , além da pensão militar ora em exame (elementos de peça 10) .
4.	A acumulação em comento esbarra na disposição contida no artigo 29 da Lei 3.765/1960, em sua redação original, segundo o qual:
"Art 29. É permitida a acumulação:
a) de duas pensões militares;
b) de uma pensão militar com proventos de disponibilidade, reforma, vencimentos, aposentadoria ou pensão proveniente de um único cargo civil".
5.	A nova redação do mesmo dispositivo legal, dada a partir da Medida Provisória n.º 2.215-10/2001 também não ampara a acumulação ora em exame, senão vejamos:
"Art. 29.  É permitida a acumulação:
I - de uma pensão militar com proventos de disponibilidade, reforma, vencimentos ou aposentadoria;
II - de uma pensão militar com a de outro regime, observado o disposto no art. 37, inciso XI, da Constituição Federal". 
6.	O benefício de peça 4 está irregular, razão pela qual opinamos pela ilegalidade e negativa de registro da concessão.
7.	Caberá ao órgão militar convocar a pensionista para que manifeste opção pela percepção de apenas duas fontes pagadoras, devendo ser encaminhado novo ato à consideração do Tribunal.
8.	Quanto às demais concessões, acompanhamos a proposição de legalidade e registro.
9.	Ante todo o exposto, com as vênias de estilo por divergir parcialmente do encaminhamento proposto pela AudPessoal nos pareceres uniformes de peças n.ºs 8 e 9, esta representante do Ministério Público de Contas propõe ao Tribunal que:
9.1. considere ilegal e negue registro ao ato de pensão militar de peça n.º 4, uma vez que a pensionista Maria do Socorro Padilha de Oliveira, filha do militar Joaquim Gonçalves Padilha, detém o emprego público de pesquisadora da Empresa Brasileira de Pesquisa Agropecuária - Embrapa - e uma aposentadoria previdenciária por tempo de contribuição paga pelo INSS (número do benefício: 172.922.131.6) , além da pensão militar ora em exame, em desconformidade com o disposto no artigo 29 da Lei n.º 3.765/1960, dispensando-se o ressarcimento das importâncias indevidamente recebidas de boa-fé pela beneficiária, a teor do que dispõe a Súmula TCU n.º 106;
9.2. determine à Diretoria de Administração de Pessoal do Comando da Aeronáutica que, no prazo máximo de 30 (trinta) dias:
9.2.1. convoque a pensionista Maria do Socorro Padilha de Oliveira (CPF n.º XXX.006.032-XX) para que, no prazo máximo de 15 (quinze) dias, manifeste opção entre a pensão militar e apenas uma das fontes pagadoras civis por ela percebidas, devendo o órgão de pessoal promover a suspensão do pagamento à interessada em caso de não manifestação no prazo informado;
9.2.2. encaminhe novo ato à consideração da Corte de Contas, por intermédio do sistema e-Pessoal, informando no formulário a decisão tomada pela interessada após as providências tomadas; e
9.3. considere legais e ordene o registro das demais concessões constantes dos presentes autos.
É o Relatório.

não há.

Procuradora-Geral Cristina Machado da Costa e Silva.

PENSÃO MILITAR. ACUMULAÇÃO DE PENSÃO MILITAR COM REMUNERAÇÃO DECORRENTE DE EMPREGO PÚBLICO COM APOSENTADORIA POR TEMPO DE CONTRIBUIÇÃO VINCULADA AO INSS, EM DESACORDO COM A RESTRIÇÃO ESTABELECIDA PELO ART. 29, INCISO I, DA LEI 3.765/1960. ILEGALIDADE DE UM ATO. LEGALIDADE DOS TRÊS ATOS REMANESCENTES. DETERMINAÇÕES.

PENSÃO MILITAR (PMIL)

Unidade de Auditoria Especializada em Pessoal (AudPessoal).

Trata-se de atos de concessão de pensão militar emitidos pelo Comando da Aeronáutica e instituídos pelos ex-militares Joaquim Gonçalves Padilha (inicial: e-pessoal 132814/2019; reversão: epessoal 132843/2019) e Mario Joaquim Bezerra (inicial: e-Pessoal 141794/2019 e alteração:141794/2019) .
A Unidade de Auditoria Especializada em Pessoal (AudPessoal) , na instrução de peça 8, propõe considerar legais as concessões em epígrafe.
No entanto, o MPTCU, ao discordar parcialmente das conclusões da unidade técnica, propõe considerar ilegal a concessão (reversão) instituída por Joaquim Gonçalves Padilha (epessoal 132843/2019) . Isso porque a beneficiária Maria do Socorro Padilha de Oliveira, além da pensão militar instituída em seu favor, detém o emprego público de pesquisadora da Empresa Brasileira de Pesquisa Agropecuária - Embrapa - e uma aposentadoria previdenciária por tempo de contribuição paga pelo INSS, em desacordo com as restrições previstas no art. 29, inciso II, da Lei 3.765/1960. Quanto aos demais atos, o Ministério Público de Contas ratifica as conclusões da AudPessoal.
II
Quanto ao mérito, na linha dos pareceres precedentes, entendo não haver irregularidades capazes de macular o registro dos atos instituídos por Mario Joaquim Bezerra (inicial: e-Pessoal 141794/2019 e alteração:141794/2019) e nem do ato inicial instituído por Joaquim Gonçalves Padilha e-pessoal 132814/2019) . Por tal razão, os atos mencionados estão aptos a receber a chancela da legalidade.
Quanto à concessão instituída por Joaquim Gonçalves Padilha (reversão) , assiste razão ao MPTCU. De fato, ao verificar os benefícios da Sra. Maria do Socorro Padilha de Oliveira, observo que a referida pensionista (filha) percebe, além da pensão militar em análise, remuneração decorrente do emprego público que ocupa na posição de pesquisadora da Empresa Brasileira de Pesquisa Agropecuária - Embrapa e uma aposentadoria previdenciária por tempo de contribuição paga pelo INSS (número do benefício: 172.922.131.6) .
Destaco que as informações acerca dos benefícios percebidos de forma cumulativa com a pensão militar em comento foram extraídas a partir de consultas à base do INSS, oriunda da "Maciça", e ao Sistema Siape, ambas realizadas em 21/3/2023.  
Nessa situação, o benefício decorrente da pensão militar em epígrafe fere a prescrição literal contida no art. 29, inciso I, da Lei 3.765/1960 (Lei de Pensões Militares) , in verbis:
Art. 29.  É permitida a acumulação:  
I - de uma pensão militar com proventos de disponibilidade, reforma, vencimentos ou aposentadoria;      
II - de uma pensão militar com a de outro regime, observado o disposto no art. 37, inciso XI, da Constituição Federal.        
Observo que esta Corte de Contas tem entendimento consolidado no sentido da impossibilidade de acumulação de pensão militar com dois ou mais benefícios. Nesse sentido, entre outros, os Acórdãos 1.721/2020 e 646/2020, ambos da 1ª Câmara, e os Acórdãos 8.721/2017 e 10.142/2017, ambos da 2ª Câmara.
Contudo, cabe esclarecer à beneficiária Maria do Socorro Padilha de Oliveira quanto ao direito de opção pelos benefícios legalmente acumuláveis, já que, nos termos do art. 29, inciso II, da Lei 3.765/1960, só é permitida a acumulação de uma pensão militar ou com a remuneração de seu emprego público ou com os proventos de aposentadoria que percebe do INSS, mas não os três em conjunto.
Por fim, destaco que o ato inquinado deu entrada nesta Corte de Contas em 20/1/2020, portanto, há menos de cinco anos, situação que permite a apreciação por esta Corte de Contas.
Ante o exposto, voto para que seja adotada a minuta de acórdão que ora trago ao exame deste Colegiado. 
TCU, Sala das Sessões, em 28 de março de 2023.
Ministro VITAL DO RÊGO 
Relator